臺灣臺北地方法院民事判決
110年度重訴字第493號
原      告  林瑞鈞（原名林品均）

訴訟代理人  馬在勤律師
複代理人    陳佳雯律師
被      告  葉美妗  
訴訟代理人  凃逸奇律師
上列當事人間返還所有權狀事件，本院於111年9月19日言詞辯論
終結，判決如下：
    主      文
被告應將如附表編號1、2、3、4所示之所有權狀正本返還原告。
訴訟費用由被告負擔。
    事實及理由
壹、程序方面：
    按訴狀送達後，原告不得將原訴變更或追加他訴，但擴張或
    減縮應受判決事項之聲明者，不在此限，民事訴訟法第255
    條第1項第3款定有明文。查原告起訴時原聲明第1項：被告
    應將附表所示之所有權狀正本（即起訴狀附表編號1至6）返
    還原告。嗣於案件審理中被告已將起訴狀附表編號5、6所示
    不動產所有權狀返還原告（見本院卷第122頁），並減縮聲
    明為：被告應將如附表編號1至4所示所有權狀正本返還原告
    （見本院卷第129頁），核與前揭規定相符，應予准許。
貳、實體方面：
一、原告主張：伊為被告之女，附表編號1至4所示之不動產為伊
    所有，先前伊將如附表編號1至4所示所有權狀正本（下稱系
    爭4紙權狀）交由被告保管，今欲改為自行保管，屢遭被告
    藉詞拒絕；伊早於民國96年間即取得系爭4紙權狀，103年間
    因更名之故而向地政機關聲請核發更名後所有權狀，被告即
    以其有向銀行申租保險箱，置於保險箱保管較為安全，伊才
    將系爭4紙權狀交由被告保管，然兩造簽訂合夥契約之時間
    為107年間，與伊交付權狀時間不同，伊交付保管權狀尚有
    住家權狀，顯見伊將權狀交付被告與合夥無涉，系爭4紙權
    狀表彰之不動產更非合夥財產，被告既非執行合夥事務之人
    ，不得依合夥或公同共有規定拒絕返還權狀；為此以109年1
    0月23日民事調解聲請狀送達為終止委任保管或寄託法律關
    係，並依民法第179條後段、第598條第1項、第767條第1項
    前段請求擇一為有利判決。並聲明：被告應將如附表編號1
    至4所示所有權狀正本返還原告。
二、被告則以：伊與訴外人林彰福婚後育有二女即原告、林昱伶
    ，林彰福於95年間過世，門牌號碼新北市○○區○○○路00號7層
    樓建物（下稱系爭7層建物）為林彰福之遺產，附表編號1至
    4所示門牌號碼新北市○○區○○○路00號4樓、5樓、6樓暨坐落
    土地之所有權依分割繼承登記予原告。惟伊與原告、林昱伶
    以系爭7層建物作為合夥財產，共同經營旅館，原告與林昱
    伶均同意在合夥存續期間，將登記渠等名下之不動產所有權
    狀交由伊保管，並簽立合夥經營同意書，約定需伊同意始得
    取回，且以安盛商務旅館、慶和實業社辦理營業登記永續經
    營，現兩造間合夥關係仍存在，安盛商務旅館、慶和實業社
    仍繼續營業，合夥關係尚未消滅，如附表編號1至4所示不動
    產仍為合夥財產，依民法第668條規定為合夥人全體公同共
    有，於合夥關係消滅及結算前，自不得請求返還系爭4紙權
    狀，另依民法第828條第3項規定，原告欲請求返還系爭4紙
    權狀應經全體共有人同意始得為之，且兩造既就權狀保管已
    有約定，已排除民法第597條適用，伊占有系爭4紙權狀有合
    法基礎，原告請求並無理由等語置辯。並聲明：原告之訴駁
    回。
三、兩造不爭執事項（見本院卷第202、203頁）：
  ㈠被告與訴外人林彰福婚後育有二女即原告、林昱伶，林彰福
    於95年間過世，兩造及林昱伶為林彰福之繼承人，系爭7層
    樓建物為林彰福之遺產，遺產經協議分割後，如附表編號1 
    至4所示建物及坐落土地均登記為原告所有。
  ㈡兩造及林昱伶3人於107年1月20日簽訂同意書，約定3人繼承
    取得之系爭7 層樓建物及坐落土地提供作為共同經營經營旅
    館事業，非經所有合夥人同意，不得設定抵押、出售、分割
    及轉租。
　㈢原告以調解聲請狀送達作為終止系爭4紙權狀之委任保管或寄
    託契約之意思表示。
四、本院之判斷：
  ㈠按不動產物權經登記者，推定登記權利人適法有此權利；又
    所有人對於無權占有或侵奪其所有物者，得請求返還之，民
    法第759條之1第1項、民法第767條第1項前段定有明文。次
    按當事人主張有利於己之事實者，就其事實有舉證之責任，
    民事訴訟法第277條本文亦有明定；又原告以無權占有為原
    因，提起請求返還所有物之訴，被告就物屬原告所有而為被
    告占有之事實不爭執，而僅以被告非無權占有為抗辯者，被
    告應就其占有正當權源之事實證明之（最高法院106年度台
    上字第2030號判決意旨參照）。再按土地或建物所有權狀及
    他項權利證明書，應蓋登記機關印信及其首長職銜簽字章，
    發給權利人，土地登記規則第25條亦有明文。準此，土地及
    建物之所有權狀，係證明不動產所有權之文件書據，自屬權
    利人所有或應由其持有。查如附表編號1至4所示之房地現均
    登記為原告所有，有土地及建物登記第一類謄本在卷可稽（
    見本院卷第25-33頁），且為被告所不爭執，依上開規定，
    系爭4紙權狀應為原告所有，且推定原告對上開房地適法有
    各該所有權存在，倘被告就上開房地所有權主張公同共有，
    且有權占有系爭4紙權狀，即應就此等事實負舉證之責。
　㈡被告雖辯稱其與原告、林昱伶以系爭7層建物（包含附表編號
    1至4所示之房地）作為合夥財產，共同經營旅館，並簽訂合
    夥經營同意書，如要取回權狀，必須被告同意云云，並提出
    合夥經營同意書、安盛商務旅館及慶和實業社商業登記抄本
    、合夥契約書等件為證（見本院卷第67-85頁）；原告固不
    否認簽訂合夥經營同意書，惟否認其所有附表編號1至4所示
    之房地為合夥財產，亦否認係因合夥而交付被告保管權狀。
    經查：
　1.按各合夥人之出資及其他合夥財產，為合夥人全體之公同共
    有，民法第668條定有明文。依合夥經營同意書第1條約定：
    「立同意書人將自林彰福所繼承取得之房地產座落新北市○○
    區○○里○○○路00號7樓建物與土地共同提供經營旅館事業，此
    項不動產非經所有合夥人之同意不得做設定抵押、出售、分
    割及轉租之處分」，然依安盛商務旅館、慶和實業社之商業
    登記抄本、合夥契約書記載，就各合夥人即原告、被告、林
    昱伶之出資額分別僅為新臺幣（下同）30萬元、30萬元、40
    萬元，然系爭7層建物價值不斐，且各合夥人並未將各自所
    有之系爭7層建物移轉登記至合夥團體名下，或移轉登記為
    全體合夥人公同共有，顯然各合夥人並無意以各自所有之系
    爭7層建物作為合夥財產，至多僅以各自所有系爭7層建物之
    使用借貸權利互約出資，被告辯稱原告所有之附表編號1至4
    所示房地為合夥財產云云，與事實不符，並非可採。
　2.被告另辯稱簽訂合夥經營同意書時，曾口頭約定由被告保管
    權狀，如要取回，需經被告同意云云。惟被告自承係自103
    年間原告因更名申請核發新權狀後開始保管等語（見本院卷
    第202頁），然合夥經營同意書簽訂時間為107年1月20日，
    則被告是否基於合夥契約而保管系爭4紙權狀，即屬有疑。
    況且，綜觀合夥經營同意書全文，並未就系爭4紙權狀由被
    告保管一事明文約定；再依證人林昱伶之證述，簽訂合夥經
    營同意書前幾個月，原告曾再次申請權狀補發，兩造就權狀
    由何人保管有所爭執，始邀同見證人張永煬進行溝通協調而
    簽訂同意書等語（見本院卷第174頁）；證人張永煬亦證述
    ：簽署同意書那日，被告有提到權狀之事，原告想要自己保
    管權狀，被告覺得集中保管比較能順利經營等語（見本院卷
    第177頁），衡情倘原告有意因合夥經營旅館事業而將權狀
    交由被告保管，兩造就此亦發生爭執，自應於同意書明文約
    定，卻捨此不為，益徵原告於103年間將系爭4紙權狀交付被
    告保管，與合夥契約並無關連。考量兩造為母女關係，103
    年間原告將系爭4紙權狀交由被告保管，原因多端，亦可能
    基於委任保管或寄託關係，被告上開舉證尚不足以證明兩造
    係基於合夥契約而將系爭4紙權狀交由被告保管一事已達意
    思表示合致，且原告所有如附表編號1至4所示不動產並非合
    夥財產，業如前述，被告所為諸多舉證，顯然無法據以認定
    其具備占有系爭4紙權狀正本之合法權源。
  ㈢按所有人對於無權占有或侵奪其所有物者，得請求返還之，
    民法第767條第1項前段定有明文。查原告為如附表編號1 至
    4所示建物及坐落土地之所有權人，系爭4紙權狀自屬原告所
    有，原告以調解聲請狀送達作為終止系爭4紙權狀之委任保
    管或寄託契約之意思表示，有調解聲請狀、調解不成立證明
    書可憑（見本院卷第17-21頁），被告現仍占有系爭4紙權狀
    ，即無合法權源，則原告依民法第767條第1項前段規定，請
    求被告返還系爭4紙權狀，洵屬有據。
五、綜上，原告依民法第767條第1項前段規定，請求被告應將如
    附表編號1至4所示所有權狀正本返還原告，為有理由，應予
    准許。原告上開請求既屬有據，本院無庸就不當得利、寄託
    物返還請求權部分再予審酌，併此敘明。
六、本件判決基礎已臻明確，兩造其餘攻擊防禦方法，核不影響
    判決結果，爰不予逐一論述。
七、訴訟費用負擔之依據：民事訴訟法第78條。 
中　　華　　民　　國　　111 　年　　9 　　月　　30　　日
                  民事第八庭  法  官  張瓊華
上列正本係照原本作成。
如不服本判決對本判決上訴，應於判決送達後20日內向本院提出
上訴狀。如委任律師提起上訴者，應一併繳納上訴審裁判費。
中　　華　　民　　國　　111 　年　　9 　　月　　30　　日
                              書記官　邱美嫆